【裁判字號】    89,上易,2044
【裁判日期】    900315
【裁判案由】    詐欺
【裁判全文】
臺灣高等法院高雄分院刑事判決                  八十九年度上易字第二０四四號
    上  訴  人  臺灣高雄地方法院檢察署檢察官
    被      告  丙○○
                乙○○
右上訴人因被告詐欺案件，不服臺灣高雄地方法院八十八年度易字第一四九０號，中
華民國八十九年七月十七日第一審判決（起訴案號：臺灣高雄地方法院檢察署八十七
年度偵字第二０二八九號、二三九○八號、二五五五三號、二五七三八號、二五七三
九號、二五七四○號、二六四０四號），本院判決如左：
    主  文
上訴駁回。
    理  由
一、公訴意旨如附件起訴書所載。
二、按犯罪事實應依證據認定之，無證據不得推定其犯罪事實，刑事訴訟法第一百五
    十四條訂有明文，次按事實之認定應憑證據，如未能發現相當證據，或證據不足
    以證明，自不能以推測或擬制之方法，以為裁判基礎。事實審法院對於證據之取
    捨，依法雖有自由判斷之權，然積極證據不足證明犯罪事實時，被告之抗辯或反
    證縱屬虛偽，仍不能以此資為積極證據應予採信之理由，最高法院著有三十年上
    字第四八二號、四十年台上字第八六號判例可資參照。又刑法第三百三十九條第
    一項詐欺罪之成立，以意圖為自己或第三人不法之所有，以詐術使人陷於錯誤，
    而將本人或第三人之物交付為要件，是以行為人之行為若在觀念上難認為係施用
    詐術，自難以刑法之詐欺取財罪相繩。
三、訊據被告丙○○、乙○○均堅決否認有何詐欺犯行，被告丙○○辯稱：伊係東井
    建設股份有限公司（下稱東井建設）負責人，東井建設在高雄市○○區○○街二
    ○九巷八號興建「新之住大樓」（下稱大樓）一百零五戶，包括透天十戶、集合
    式建築九十五戶，以預售方式，由東井建設出資向地主購地，契約雖記載價金為
    新台幣（以下同）二億五千餘萬元，然實際土地成本超過三億餘萬元，公司就土
    地自有資金一億餘元，再向高雄企銀北高雄分行（下稱高企）依建築經理公司規
    劃，向高企提出大樓開發案申請土地融資二億元，建築融資一億三千萬元，其後
    甲常興建預售。八十六年十二月十五日建築完成取得使用執照，依稅捐規定，必
    須先登記為起造人所有，才可過戶給買受人，八十七年一月二十三日將大樓以起
    造人東井建設名義為保存登記，即權狀完成第一次登記，而由起造人東井建設原
    始取得，並於八十七年二月五日依照高企規定辦理分戶貸款登記，再辦理移轉登
    記給客戶。八十七年三月二十五日陸續依約通知客戶移轉產權，並與高企辦理抵
    押貸款設定登記事宜。惟因東井建設積欠另外一家銀行台灣中小企銀鳳山分行數
    百萬元利息未繳，且八十七年四月間發生財務危機，銀行雨天收傘，凍結資金，
    遂於八十七年五月十八日，在東井建設陸續辦理上開大樓移轉登記及客戶抵押貸
    款之際，台灣中小企銀鳳山分行擔心東井建設其他擔保品不足清償，而迅速假扣
    押東井建設上開大樓尚未過戶之房地及尚登記東井建設名下之餘屋，造成本件告
    訴人購屋無法過戶。另依銀行統一作業，必須以東井建設為第一次所有權登記及
    抵押登記，縱係繳清尾款不辦貸款之客戶亦同，公司所收得之款項均用於本件工
    程上，因銀行凍結資金及假扣押才導致無法過戶，所有購買戶最後一期款均八十
    六年年底繳付清，除己○○積欠款係八十七年三月補足外，所有逾七成客戶均辦
    妥抵押貸款手續，事發後，尚未辦理過戶者已與銀行談妥，銀行就每間依原約定
    之七成貸款再打折，讓承購戶損失降到最低，銀行回收不足部分變成東井建設積
    欠銀行，且僅剩三戶左右無法解決，因該三戶未辦理抵押貸款，且他銀行假扣押
    而無法完成抵押及過戶手續，銀行亦無法通融，此開發案本來估算有盈餘，因當
    時金融風暴經濟不景氣，一坪十四、五萬到建好只剩十一、二萬，客戶見房價慘
    跌，自覺原購買價格過高而拖延過戶，以致造成少數幾戶無法完成過戶，伊已盡
    力與銀行協調，絕非存心詐欺等語。被告乙○○辯稱：伊係公司聘請之副總經理
    ，負責對客戶介紹房地情況、解釋契約內容、代理公司達成買賣契約，與一般銷
    售人員無異。而契約雙方係東井建設與買受人，無法履約及高額借貸應非伊所能
    決定及解決，告訴人係繳錢給公司，伊係依公司指示通知客戶有關履約事宜，僅
    係受雇，無任何決定權，亦對公司財務無法置喙，無詐欺犯行等語。
四、按坊間一般建設公司在興建大批房屋時，因所需資金龐大，往往採取先售後建即
    所謂之預售屋模式，在預估所需成本及合理利潤後，先向不特定人預售所欲興建
    之房屋，而向訂購者收取一定成數款項，並以房屋基地向金融機構借款再動工興
    建，此為台灣建築業特有營運模式，亦因在此模式下，建築業者係向消費者先收
    取款項，消費者在購買預售屋時往往須承擔，建築商因初期之估算不當或其後拖
    延工期成本增加，因而營運困難導致無法完工之危險，是以在預售屋之買賣上，
    若建商無法如期交屋，並非當然即可認係建商施用詐術而欺瞞訂購預售屋之消費
    者，仍應調查其他事證，以究明建商是否存有不法之意圖，並利用此建築業特有
    營運方式詐欺消費者。況預售屋模式係建商以少部分自有資金，配合金融機構之
    龐大借款，始有能力興建房屋，建商為取得金融機構之授信，而配合金融機構為
    保障債權所要求之種種擔保程序，雖房屋買受人各有不同之付款方式，須做不同
    之處理，惟尚難僅以建商未能即時依照各不同買受人所要求之方式處理，即認建
    商有詐騙房屋買受人之情形。經查：
    （一）告訴人等多人均係於八十四年間分別與東井建設訂立買賣預售屋契約，並
          同時繳交分期款，此有預售買賣房屋、土地契約書，請款表、統一發票等
          多紙在卷足稽，而依土地預定買賣契約書第六條之規定，東井建設保證產
          權清楚，如有設定他項權利時，應於交屋前負責清理塗銷，依其所載內容
          可知，東井建設並未詐稱本件大樓並無向金融機構或其他財團借貸，亦即
          東井建設並未保證其所建大樓不會向銀行貸款，況告訴人等人買受房地時
          ，與東井建設簽有代辦房屋貸款委託書，均知東井建設將以上開大樓為擔
          保品向金融機構辦理房屋抵押貸款，此有代辦房屋貸款委託書數紙附卷，
          故難認被告向金融機構土地融資、建築融資及辦理分戶房屋抵押貸款有何
          不當或詐欺之處，自不能以其後發生無法履約等民事糾葛之情形，遽認被
          告自始即有意圖為自己不法所有之犯意。
    （二）證人即高企承辦人員楊川監於原審結證稱：土地貸款八十三年八月二日借
          二億元，設定二億四千元，一年到再展期，八十四年六月三十日借一億三
          千萬元建築融資，蓋到哪裡就撥款到哪裡，由高立建設經理公司呈資料給
          高企，均撥款到東井公司，該筆土地原本第一順位係第一信託，因他們不
          能辦建築融資，才改向高企辦理，成為高企之客戶。東井建設每月繳二百
          多萬元利息，因與銀行契約之預定完工日延後，多延了六個多月，工期延
          後，利息負擔自然加重，建好後分戶貸款，均以坪數計，起先二百多萬元
          係繳利息，後來分戶貸款客戶所繳之貸款係包括本息，當時辦理建築融資
          ，因東井建設預售達六成，有達到目標，才撥建築融資。東井建設在八十
          六年十二月十五日以起造人東井建設名義辦理第一次登記，因為與高企簽
          約時，怕東井建設拿去向其他銀行借，所以土地及建物一百零五戶一起設
          定抵押，完成保存登記後，於八十七年二月五日分戶設定抵押權。建物有
          無設定應與客戶無關，抵押權擔保金額之標準，若有賣出去，貸款為售價
          之七成左右，未出售者，則以售價之五五成核計該戶之抵押金額。每戶均
          設定這麼高，係完成保存登記後就設定抵押，非買受人買受後再貸款設定
          ，雖然買受人將錢交給東井建設，但仍須東井建設將該戶全部價金收齊向
          高企清償，該戶才能塗銷抵押權。本件大樓有五戶不要貸款，只差尾款而
          已，東井建設希望高企不要設定這五戶之抵押權，但高企不同意，其中依
          高企資料：戊○○設定二百六十八萬元，借貸二百十八萬元；（設定高於
          實借約二成），辛○○設定抵押二百三十六萬元，放貸一百九十六萬元；
          己○○設定四百七十六萬元，放貸四百零三萬元；丁○○設定四百七十八
          萬元，放貸四百零三萬元，庚○○設定二百十六萬元，放貸二百零五萬元
          ；這些均已解決，高企收回七成後的六成，即四點二成，其餘由東井建設
          負擔，至於鐘素琅、邱桂蘭及曾淑慧部份，因沒來辦抵押過戶又遭其他銀
          行假扣押而凍結，東井建設在八十六年七月十九日以後有遲延利息，陸續
          有還，八十七年四月撥貸款給東井建設，計算後沖還我們銀行之借款，當
          時至少有還一億三千萬元，後在八十七年四月八日陸續撥貸沖還銀行，二
          億元中僅還約九千萬元，最後一次還款是八十七年七月二十八日，後來轉
          催收等語明確，並有使用執照、土地及建物謄本、高企擔保放款明細表附
          卷可稽。又東井建設於八十七年四月間財務狀況轉壞，才造成上揭大樓被
          假扣押等情，亦有高企退票及拒絕往來記錄影本一份、台灣高雄地方法院
          八十七年度全字第一六三一號假扣押裁定影本等附卷足憑。果被告於簽約
          之際即有詐欺告訴人之不法意圖，則被告自無在收取告訴人之款項後，繼
          續施工，並將房屋完成取得使用執照，辦理完成大部分訂購戶移轉登記及
          抵押貸款手續，且於遭他銀行假扣押後，仍與高企積極協商，將甲辦理抵
          押及移轉登記，而突遭他銀行假扣押之前開五戶，承擔部份抵押借款而完
          成出賣人之移轉義務，被告雖有給付遲延情事，而所完工之一百零五戶中
          又有少數無法移轉給承購戶；然預售屋由出售至完成興建，相隔數年，依
          一般社會上經驗法則，期間必有種種因素影響興建之進度，建商資力亦會
          發生變化，且預售所得之款項也未必能完全滿足工程所需款項，故建商將
          房地持向銀行辦理抵押貸款實屬社會常情，一但房地產景氣發生變化或預
          售成果生問題或其他因素導致週轉不靈，此時建商因建屋融資所負擔之抵
          押債務無法清償，以致產生無法將房地移轉客戶之結果，此一現象並不足
          以認定建商自始即有詐騙承購戶之意圖，況亦無其他積極證據足證建商有
          故意隱藏或挪用資金之不當情形而存心不給付銀行之建屋融資債務。又被
          告所興建的是一百零五戶房屋，非僅承建告訴人訂購之房屋，其所需資金
          與告訴人所繳款項不成比例，是告訴人所謂：伊已支付自己部份之價金，
          並可滿足自己部份之抵押貸款，甚至自己部份之興建費用，故被告即一定
          且必須如期完工並順利付清建築融資貸款，而將房地移轉於告訴人云云，
          尚不得據此為被告等不利之認定。
    （三）又銀行基於保障債權要求房屋建好辦妥保存登記後，即必須辦理分戶貸款
          設定抵押予銀行，並以分戶貸款優先清償土地及建築融資，此係優勢之金
          融機構一慣作風，被告為求貸得土地及建築融資，多願意配合銀行辦理各
          項程序，是告訴人所指被告持告訴人之房地做擔保另外再設定抵押借錢云
          云，係屬誤會。且貸款之額度取決於貸款人之償債能力及擔保品之價格，
          與有無施詐亦無關連性，且就本件而言，貸款額度之多寡，皆係由高企決
          定，已如上述，告訴人所稱超貸云云，係不知銀行做法下之誤解，至於被
          告乙○○，僅係東井建設之執行業務人員，對公司財力應無置喙及負擔之
          能力，亦無施用詐術可言。
    （四）檢察官上訴意旨以：被告二人一方面佯以塗銷抵押權為詐術，使告訴人付
          足買賣價金，卻又於收足價金後，未將該抵押權塗銷，而騙取財物；且另
          一方面獲得將上揭房屋向銀行抵押貸款之不法利益，其詐欺時點非在訂立
          買賣契約時，而係收取價金之際，另被告收取完全價金，受委任應塗銷抵
          押權而未塗銷，而認原審未予詳查，原判決不當云云。惟查，被告二人確
          於八十七年二月五日依高企規定統一設定分戶貸款，並通知買受人前來辦
          理過戶，高企另要求不辦貸款之買受人，須繳清東井建設所辦分戶貸款後
          ，始願塗銷抵押權過戶給買受人等情，已如證人楊川監所述。至被告依雙
          方買賣契約，要求告訴人等人交付價金，本欲準備收齊後作為塗銷抵押權
          之用，僅因告訴人部分尾款未交齊時，即遭他銀行假扣押，致無法辦理所
          有權移轉登記給告訴人等人，並非被告等人無故不辦理移轉所有權登記，
          尚難因此遽認被告有諉稱欲塗銷抵押權，向告訴人騙取財物之犯行。
五、綜上所述，被告與告訴人訂立買賣預售屋契約，既無不法所有之意圖，亦未施用
    詐術使告訴人陷於錯誤，被告等前揭辯詞，洵非虛詞。揆諸前開判例意旨，即與
    詐欺罪之構成要件不合，自難遽以詐欺罪相繩；此外，復查無其他證據足資證明
    被告有詐欺之犯行，本件要屬民事糾葛，應循民事訴訟途逕解決，既不能證明被
    告等犯罪。原審因而諭知被告等無罪之判決，依法尚無不合，檢察官上訴意旨仍
    執陳詞，指摘原判決不當，為無理由，應予駁回。
六、被告朱昭民經合法傳喚，無甲當理由不到庭，不待其陳述逕行判決。
七、併辦部份：八十八年度偵字第二三○一號、第四二八三號、第二五八七五號（原
    審漏列）、八十七年偵字第二七二四五號，因起訴部份已為無罪判決，併辦部份
    即無所謂連續犯之裁判上一罪關係，應退由檢察官另行偵辦，併此敘明。
據上論結，應依刑事訴訟法第三百六十八條、第三百七十一條，判決如主文。
本案經檢察官朱文彬到庭執行職務。
中    華    民    國      九十      年       三       月      十五      日
                              臺灣高等法院高雄分院刑事第一庭
                                  審判長法官  翁慶珍
                                        法官  李春昌
                                        法官  周賢銳
右甲本證明與原本無異。
不得上訴。
                                      書記官  黃琳群
中    華    民    國      九十    年       三       月      十九      日
                                                                        Ｋ


司法院資訊處製作；財團法人民間司法改革基金會備份。
